台灣高等法院民事判決　九十一年度再字第三一號
　　　再 審原 告　　台灣利豐企業股份有限公司
　　　法定代理人　　李富桂
　　　再 審被 告　　立安製衣事業股份有限公司
　　　法定代理人　　黃奇輝
右當事人間給付貨款事件，再審原告對於中華民國九十一年三月十二日本院九十年度
上更(一)字第一八八號確定判決提起再審，本院判決如左：
    主    文
再審之訴駁回。
再審訴訟費用由再審原告負擔。
    事    實
甲、再審原告方面：
一、聲明：
  (一)本院九十年度上更(一)字第一八八號確定判決關於不利於再審原告部分廢棄。
  (二)右廢棄部分，再審被告於原審之訴及假執行之聲請均駁回。
二、陳述：
  (一)原確定判決適用民法第二百七十六條及第二百八十條之結果顯有錯誤：
　　原確定判決以：再審原告依民法總則施行法第十五條之規定，應與美商EXPRESS
　　公司負連帶責任。又再審原告無法證明與美商EXPRESS公司內部分擔額，因此再
　　審原告與EXPRESS公司應依民法第二百八十條規定，平均分擔義務。另再審被告
　　對美商EXPRESS公司之給付貨款請求權已逾消滅時效期間，依民法第二百七十六
　　條第二項規定，再審原告所能主張免責者僅為再審被告請求給付系爭貨款之二分
　　之一云云。然查：
    1.連帶債務人相互間內部應分擔部分，依民法第二百八十條，固規定除法律另有
      規定或契約另有訂定外，原則上係平均分擔，然查該條文之立法意旨明揭：「
      但因債務人中之一人，所生之損害及其所支出之費用，應單獨負責之事由而發
      生者，則應由該債務人單獨負責，不應使其他債務人共同負擔也，故設本條以
      明示其旨。」，而司法院第一廳七十四年二月二十五日（）廳民一字第一一
      八號函覆台灣高等法院七十三年法律座談會時明指：「法律又規定僱用人賠償
      損害時，對於受僱人有求償權，僱用人與受僱人間並無應分擔部分之可言。．
      ．．僱佣人丙自得援用乙（按即受僱人）之時效利益拒絕全部給付。」。另針
      對另執票人向數背書人行使追索票款時，前背書人為時效抗辯而免責時，後背
      書人未為抗辯或其時效尚未完成時，法院應為如何之判決，司法院第一廳七十
      五年七月十日（）廳民一字第一四○五號函覆台灣高等法院座談會亦認為，
      雖背書人間對於執票人應連帶負責，惟就其內部關係言，後背書人與前背書人
      間並無分擔部分，如認後背書人仍應負責，後背書人清償後即得向前背書人追
      索票款，無異剝奪前背書人之時效利益，法院應駁回執票人對後背書人之請求
      。足見若為連帶債務人中一人單獨之事由所生事故，或其間內部「並無應分擔
      部分之可言」，而應由該特定連帶債務人最終負擔責任時，其他連帶債務人即
      可援用該特定連帶債務人之時效抗辯，而拒絕全部給付。
    2.代理人與本人之間，其內部最終應負擔責任者為本人，並無應分擔部分。代理
      人自得援用本人之時效抗辯，而全部拒絕給付。故縱認再審原告為代理人（再
      審原告仍否認），既然再審原告與美商EXPRESS公司之間無應分擔部分，則再
      審原告自得援用美商EXPRESS公司之時效抗辯而拒絕全部給付。
  (二)原確定判決消極不適用經驗法則及論理法則，亦屬適用法規顯有錯誤：
    1.按國際貿易交易流程中，開狀銀行不會直接與信用狀受益人往來，而係透過第
      三銀行與信用狀受益人聯繫，由信用狀受益人告知其意思，再由第三銀行代理
      受益人向開狀銀行為意思表示。再者第三銀行（於本案即為押匯銀行），通常
      是信用狀受益人指定之銀行或固有之往來銀行，完全依照信用狀受益人（即其
      客戶）之指示辦理帳款之進出流程，押匯銀行即成為受益人之代理人，此為國
      際貿易累積之經驗及論理法則。
    2.查系爭貨物經美商Express公司驗收後，發現有嚴重瑕疵，遂由香港商Lifung
      Express公司於一九九六年十一月十四日代表美商Express公司致再審被告表示
      扣款，是全部剩餘價款為美金八萬五千五百三十三．四角八分。押匯銀行即華
      南銀行並於一九九六年十一月十六日電傳開狀銀行即花旗銀行，表示：「信用
      狀受益人同意扣抵美金一一、０一三．一二元作為買主索賠之用，請將餘款美
      金八萬五千五百三十三．四八元匯給我們在貴行紐約分行的帳號000000
      00。」此可證再審被告至遲已於一九九六年十一月十六日向押匯銀行表示同
      意扣款。原審不查，逕以各該銀行均僅係外匯轉收之銀行，並非本件買賣契約
      之當事人，即認定前揭銀行間函文僅能證明再審被告同意先受領花旗銀行就原
      信用狀所載押匯金額中之一部，不足證明再審被告同意美商Express公司之扣
      款及解除契約云云，實嫌率斷，自屬消極不適用經驗法則及論理法則，適用法
      規顯有錯誤，亦符合民事訴訟法第四百九十六條第一項第一款規定之再審事由
      。
  (三)原確定判決未適用最高法院二十六年上字第六二二號判例、最高法院五十三年台
    上字第三一三五號、七十三年台上字第四七二三號及七十四年台上字第一二二九
    號判決，採取僅於行為人為「負義務之法律行為」始應與該未經認許之外國法人
    負連帶責任，反而認定再審原告係以美商EXPRESS公司名義在台灣為法律行為之
    人，其適用法規係顯有重大錯誤：
    1.按「未經認許其成立之外國法人，以其名義與他人為『法律行為』者，其行為
      人就該行為，應與該外國法人負連帶責任」，民法總則施行法第十五條訂有明
      文。是則，必該行為人所為係『負義務之法律行為』始應與該未經認許之外國
      法人負連帶責任，此為最高法院二十六年上字第六二二號判例、最高法院五十
      三年台上字第三一三五號、七十三年台上字第四七二三號、七十四年台上字第
      一二二九號判決等所明揭。
    2.本件再審原告並未以美商EXPRESS公司名義為負義務之法律行為，自無庸負連
      帶責任，故原確定判決顯係違背前揭最高法院判例，而有消極不適用法規之適
      用法規顯有錯誤。
  (四)原確定判決中有對足以影響判決之重要證物漏未斟酌，符合民事訴訟法第四百九
    十七條之再審理由：所謂漏未斟酌之證物，包括：再審原證三號、再審原證四號
    、再審原證八號、再審原證十一號、再審原證十二號、再審原證十三號等。
三、證據：援用原審所提出之證據。
乙、再審被告方面：
一、聲明：如主文所示。
二、陳述：
  (一)查本件再審原告與美商EXPRESS公司間，連帶債務人間分擔額，既無約定，且法
    律對此並無規定，原判決認應平均分擔，並無任何違誤。
  (二)本件與司法院第一廳七十四年二月二十五日（74）廳民一字第一一八號函覆台灣
    高等法院七十三年法律座談會意見，司法院第一廳七十五年七月十日（75）廳民
    一字第一四０五號座談會意見，所示之情形，並不相同，無法援用，理由如后：
    1.前揭實務意見為侵權行為損害賠償之債僱用人與受僱人間，及前背書人與後背
      書人間對於執票人所負之連帶責任之見解，本件為行為人與未經認許之外國法
      人間連帶責任。
    2.且詳參其意旨，乙說：「按受僱人與僱用人所負連帶債務，並無分擔部分，甲
      對乙之損害賠償請求權既已罹時效而消滅，乙即得拒絕全部給付。甲對丙之損
      害賠償請求權雖未消滅，但甲請求丙賠償一百萬元後，丙再依民法第一百八十
      八條第三項規定，向乙為全部之求償，則無異剝奪乙之時效利益，故丙得援用
      乙之時效利益而拒絕全部之給付。」、係指僱用人與受僱人間內部，及前背書
      人與後背書人間，因有法律規定，得求償全部權利，故無分擔部份，循環追索
      後，將致剝奪其時效利益。惟本件並無法律規定求償權，依民法第二百八十條
      之規定，渠連帶債務應平均分擔，故無法援用。
  (三)關於再審理由主張，原確定判決有消極不適用經驗法則及論理法則，而屬適用法
    規顯有錯誤之部分：
    按所謂適用法規顯有錯誤，應以確定判決違背法規或現存判例解釋為限。再審原
    告指摘原確定判決有消極不適用經驗法則及論理法則云云，顯非再審理由。何況
    國際信用狀匯兌業務，依所謂經驗法則及論理法則，銀行之代理範圍，僅及於信
    用狀匯兌業務，不包括同意扣款。故在原判決審理中，再審原告執銀行之函文，
    以為再審被告同意扣款之證明，顯不足採，難認有再審理由。
  (四)關於再審理主張原判決有重要證物漏未斟酌部份：
    再審原告所謂「原判決有重要證物漏未斟酌」，係指其提出之再審原證三、四、
    八、十一、十二、十三等文件，其中再審原證三、四、十二、十三、均屬法院實
    務見解，並非證物，至再審原證八、十一，原判決已詳加審酌，並無漏未斟酌。
三、援用原審所提證據。
丙、本院依職權調閱本院九十年上更(一)字第一八八號民事案全卷資料。
    理    由
一、再審原告主張：本院九十年度上更(一)字第一八八號確定判決有下列適用法規顯有
    錯誤，及重要證物漏未斟酌之情事：(一)原確定判決認再審原告依民法總則施行法
    第十五條之規定，應與美商EXPRESS公司負連帶責任。另再審被告對美商EXPRESS
    公司之給付貨款請求權已逾消滅時效期間，依民法第二百七十六條第二項規定，
    再審原告所能主張免責者僅為再審被告請求給付系爭貨款之二分之一云云。然依
    司法院第一廳七十四年二月二十五日（）廳民一字第一一八號函覆台灣高等法
    院七十三年法律座談會意見，及司法院第一廳七十五年七月十日（）廳民一字
    第一四○五號座談會意見，暨代理人與本人之內部關係法理，再審原告應得援用
    美商EXPRESS公司之時效抗辯而拒絕全部給付。故原確定判決適用民法第二百七
    十六條、第二百八十六條顯有錯誤。(二)又信用狀之押匯銀行例為信用狀受益人之
    代理人，本件再審被告之押匯銀行（華南銀行）向開狀銀行（花旗銀行）回函表
    示同意瑕疪扣款，原確定判決就此竟不予認定，亦有消極不適用經驗法則及論理
    法則之違法。(三)民法總則施行法第十五條之規定，必該行為人所為係負義務之法
    律行為，始應與該未認許之外國法人負連帶責任，最高法院二十六年上字第六二
    二號著有判例，本件再審原告所為並非負義務之法律行為，原確定判決竟命再審
    原告負連帶責任，自屬適用法規錯誤，(四)再原確定判決對於再審原告前所提出之
    實務見解以及華南銀行致花旗銀行函等重要證物，均未予斟酌，亦有再審事由，
    爰依民事訴訟法第四百九十六條第一項第一款及同法第四百九十七條規定，提起
    再審之訴。
二、再審被告則以：(一)本件情形與司法院第一廳七十四年二月二十五日（）廳民一
    字第一一八號函覆台灣高等法院七十三年法律座談會意見，司法院第一廳七十五
    年七月十日（）廳民一字第一四０五號座談會意見，所示之情形，並不相同，
    無法援用，再審原告仍應與該未經認許之美商公司負連帶責任。(二)信用狀押匯銀
    行之代理範圍，僅及於信用狀匯兌業務，不包括同意扣款。故在前訴訟程序審理
    中，再審原告執銀行之函文，以為再審被告同意扣款之證明，顯不足採，原確定
    判決認定事實並無違誤。(三)原確定判決就再審原告所提出之重要證物，均已加以
    斟酌，至於再審原告提出之實務見解，乃法律之適用問題，並非證物，故再審無
    理由等語，資為抗辯。
三、按確定終局判決適用法規顯有錯誤者，得提起再審之訴。民事訴訟法第四百九十
    六條第一項第一款固定有明文。所謂適用法規顯有錯誤，應以確定判決違背法規
    或現存判例解釋者為限，若在學說上諸說併存尚無法規判解可據者，不得指為適
    用法規錯誤（最高法院五十七年台上字第一０九一號判例參照）。又確定判決消
    極的不適用法規，顯然影響裁判者，雖屬民事訴訟法第四百九十六條第一項第一
    款所定適用法規顯有錯誤之範圍，：：惟確定判決消極的不適用法規，對於裁判
    顯無影響者，不得據為再審理由（司法院大法官會議釋字第一七七號解釋參照）
    。又按法院就原告所主張起訴原因之事實判斷其法律上效果，不受原告所述法律
    上見解之拘束（最高法院二十六年渝上字第三五０號判例）。
四、按未經認許之外國法人，以其名義與他人為法律行為者，其行為人就該法律行為
    應與該外國法人負連帶責任，民法總則施行法第十五條定有明文。該條立法意旨
    ，乃在於未經認許之外國法人，於我國並未取得分公司執照，依公司法第三百七
    十一條第二項規定，本不得在我國境內營業，如有第三人以該外國法人名義與他
    人為法律行為，為加重該第三人之法律責任，乃規定該第三人應與該外國法人負
    連帶責任，此際，該第三人與該外國法人之內部關係，不問為單純代理或委任，
    或其他法律關係，該第三人均不得主張其內部關係以對抗債權人，庶符民法總則
    施行法該條立法意旨。又在債權人對連帶債務人中之一人請求權罹於時效消滅之
    情形，依民法第二百七十條第二項準用同條第一項規定，他債務人就該債務人應
    分擔部分同免其責任，而依民法第二百八十條前段規定：「連帶債務人相互間，
    除法律另有規定或契約另有訂定，應平均分擔義務」，所謂「法律另有規定」或
    「契約另有訂定」，係指該連帶債務之發生，於債務人相互間，對於內部分擔額
    ，法律已有特別規定，或契約另有訂定而言，例如僱用人於賠償損害後，對於受
    僱人有求償權（民法第一百八十八條第三頁）故僱用人與受僱人間無分擔部分可
    言；又如票據後背書人被追索而為清償時，與執票人有同一權利，即得向前背書
    人行使追索權（票據法第九十六條第四項），故後背書人與前背書人並無分擔部
    分。至民法總則施行法第十五條之情形，行為人與該未經認許之外國法人對外應
    負連帶責任，而其內部關係法律並無特別規定其分擔額，茲再審原告並未舉證證
    明其與該外國法人美商EXPRESS公司間內部有何特別約，則再審原告主張再審被
    告對該美商公司之請求權已逾消滅時效期間，再審原告與美商EXPRESS公司內部
    無分擔部分，故再審原告自得援用美商EXPRESS公司之時效抗辯而拒絕全部給付
    云云，自不足採。又再審原告係因其「自己」之行為（亦即其以未經認許成立之
    外國法人名義，與他人為法律行為），始依民法總則施行法第十五條之規定，負
    連帶責任，此種情形民法第二百八十條但書所定「因債務人中之一人應單獨負責
    之事由所致之損害，及支付之費用，由該債務人負責」之情形，亦不相同，故再
    審原告上揭主張，自不足採。是原確定判決適用民法第二百七十六條第二項及第
    二百八十條規定，認再審原告與美商EXPRESS公司內部分擔額各為貨款之二分之
    一，再審原告僅得援引美商EXPRESS公司之時效抗辯，免除該公司之內部分擔額
    即二分之一之貨款，其適用法規並無錯誤。
五、又再審被告主張原審原告以未經我國認許之美商EXPRESS公司名義，先後於八十
    五年五月間及同年八月間向伊訂購成衣兩批，系爭成衣買賣過程，自貨品之打樣
    、報價、樣品修改、認可、訂單確認、指定訂布廠商、簽訂訂貨備忘錄起，至製
    衣過程、驗貨、辦理出口乃至於索賠退貨等事項中，除上開訂貨備忘錄係以訴外
    人香港利豐公司代理美商EXPRESS公司之名義製作制式備忘錄交由再審被告簽名
    外，其餘事項之洽談及指示，均係由再審原告以美商EXPRESS公司之名義為之，
    故足認再審原告係以美商EXPRESS公司名義在台灣為買賣行為之人等情，業據其
    提出(1)載明再審原告英文名稱「LF TWA」、「Li&Fung（Taiwan）Limited」為發
    文者及其上有再審原告公司職員陳春惠以英文名字LOURIE簽署確認之美商
    EXPRESS 公司打樣函（見原審卷第四五頁至第四八頁、第五○頁至第五四頁、第
    六○頁至第六九頁及第七一頁）、(2)再審原告公司具名之驗貨證書（
    CERTIFICATE  OF INSPECTION）（見一審卷第五五頁及第七二頁）、(3)再審原告
    敦促再審被告交貨及注意新訂單事項函（見原審卷第十三頁）、(4)再審原告要求
    美商EXPRESS公司所有協力廠商應於收到再審原告交付之訂單後，核對簽回之通
    知函（見原審卷第四九頁）及(5)再審原告寄發載明代理「EXPRESS」公司索賠美
    金四萬五千四百二十九元一角二分，並表示願提供再審被告索賠公證文件及詢問
    退貨處理事宜之答覆函（見一審卷第七三頁）為證，又上開訂貨備忘錄雖係由訴
    外人香港利豐公司代理美商EXPRESS公司名義製作，然該備忘錄於八十五年八月
    二十八日復經代表再審原告與再審被告聯繫打樣內容之職員LOURIE通知再審被告
    變更內容，亦有變更之訂貨備忘錄為證（見一審卷第十二頁），故若非被上訴人
    係以美商EXPRESS公司名義在台灣為法律行為之人，則上開有關訂貨、修改貨樣
    及驗貨等人員，即不可能為同一人，及由再審原告職員在訂貨備忘錄上加註變更
    內容，足證再審原告確係以美商EXPRESS公司名義在台灣為法律行為之人。又訂
    貨契約乃係表明願以買受人之身分締約，依法自應履行買受人給付價金之義務，
    故當屬「負義務之法律行為」，再審原告辯稱其行為非屬負義務之法律行為，自
    不足採。則原確定判決適用民法總則施行法第十五條規定，命再審原告應負連帶
    責任，並無錯誤。再審原告據最高法院二十六年上字第六二二號判例，主張原確
    定判決違背該判例屬適用法規顯有錯誤之情事云云，亦無理由。
六、再關於再審原告主張再審被告已同意扣款乙節，固據其提出香港利豐公司、花旗
    銀行及華南銀行之傳真信函（含中譯文）為證（見本院上更字卷第七三頁至第七
    八頁），然查國際信用狀匯兌業務，其外匯銀行所代理之範圍，通常僅及於信用
    狀匯兌業務，並不包括出賣人是否同意扣款，就此原確定判決於理由欄已有說明
    ，略以：查上開香港利豐公司八十五年十一月十四日傳真函之內容，充其量僅供
    證明該公司代理美商EXPRESS公司片面主張系爭成衣有瑕疵及逕行為解除契約及
    扣款，尚難據為證明再審被告有承認系爭成衣有瑕疵並同意扣款及不爭執該解約
    之效力。至上開花旗銀行及華南銀行之傳真信函，因各該銀行均僅係外匯轉收之
    銀行，並非本件買賣契約之當事人，故彼等所傳達之內容，充其量亦僅能據為證
    明再審被告同意先受領花旗銀行僅就原信用狀所載押匯金額中之一部即八萬二千
    五百二十七元八分之付款，亦不足據為證明再審被告同意美商EXPRESS公司之扣
    款及解除契約。況再審被告復於八十五年十一月二十五日委請律師致函再審原告
    催討餘款美金四萬八千四百三十五元五角二分，亦有再審被告提出之存證信函及
    收件回執為證（見一審卷第十九頁及第二○頁），益證再審被告始終未表示同意
    美商EXPRESS公司之扣款，是再審原告所為此部分之抗辯，亦不足取等語。茲再
    審原告空言指摘原確定判決有消極不適用經驗法則及論理法則亦屬適用法規錯誤
    云云，要無理由。
七、又再審原告復主張原確定判決有對足以影響判決之重要證物漏未斟酌，符合民事
    訴訟法第四百九十七條之再審理由云云。惟查再審原告所謂漏未斟酌之證物，係
    指再審原證三、四、八、十一、十二、十三等（見本院卷第六四頁筆錄），其中
    再審原證三、四、十二、十三等「證物」，分別為司法院第一廳七十四年二月二
    十五日（）廳民一字第一一八號函，司法院七十五年七月十日（）廳民一字
    第一四０五號函、最高法院二十六年上字第六二二號判例及最高法院七十四年台
    上字第一二二九號判決（見本院卷第二十、二十二、三十五、三十六頁），均屬
    法院實務見解，性質上並非證物。至再審原證八、十一，分別為華南銀行八十五
    年十一月十六日致花旗銀行傳真函及本院前審九十年十二月二十七日準備程序筆
    錄（見本院卷第二十七、三十四頁），其中華南銀行傳真函不足作為再審被告同
    意扣款之證據，前確定判決於理由欄中已詳為論斷，已如前述。而上開九十年十
    二月二十七日準備程序筆錄，性質上亦非證物且再審被告於筆錄上係陳述：「八
    萬二千五百二十七點零八美金我們有由華南銀行收到，但與本件無關，不能以銀
    行之收款代表我們有同意抵銷」，是亦無為再審原告有利之認定。是再審原告主
    張原確定判決有對足以影響判決重要物漏未斟酌云云，殊不足取。
八、綜上所述，原確定判決並無再審原告主張適用法規顯有錯誤及對足以影響判決之
    重要證物漏未斟酌之情形，本件再審之訴為無理由，應予駁回。
九、據上論結，本件再審之訴為無理由，依民事訴訟法第七十八條，判決如主文。
中　　　華　　　民　　　國　　九十一　　年　　　九　　　月　　 十七 　　日
                              民事第一庭
                          　　　　審判長法　官　洪　仁　嘉
                          　　　　　　　法　官　黃　莉　雲
                          　　　　　　　法　官　陳　金　圍
右正本係照原本作成。
不得上訴。
中　　　華　　　民　　　國　　九十一　　年　　　九　　　月　　 十七 　　日
　　　　　　　　　　　　　　　　        書記官　章　大　富
